【裁判字號】    91,訴,324
【裁判日期】    920321
【裁判案由】    塗銷土地所有權移轉登記
【裁判全文】
臺灣花蓮地方法院民事判決  九十一年度訴字第三二四號
    原      告  甲○○○
    被      告  乙○○
右當事人間請求塗銷土地所有權移轉登記事件，本院判決如左：
    主    文
原告之訴駁回。
訴訟費用由原告負擔。
    事實及理由
一、原告主張：
  (一)兩造為母子，坐落花蓮市○○段四六八、四六七地號土地（下稱四六八、四六七
    地號土地）及其上建物建號四八○號、門牌號碼花蓮市○○路五十八號房屋（下
    爭系爭建物）全部皆為原告所有，因原告僅同意贈與房地應有部分各二分之一予
    被告，四六八地號土地部分前已移轉登記所有權二分之一予被告，被告竟利用原
    告未受教育而不識字，僅通曉福州方言，不諳國語及閩南話等方言，佯以移轉登
    記系爭建物所有權應有部分二分之一予被告為詞，偕同原告於九十一年九月四日
    至民間公證人陳仁國事務所辦理公證之機會，詐騙原告簽立土地及建物贈與所有
    權移轉契約書，擅將全部土地及建物移轉登記為被告所有。原告僅贈與前開房地
    所有權應有部分各二分之一予被告，被告竟罔顧親情，詐騙老母上開房地。
  (二)被告於九十一年間向原告謊稱其女鄭玉英、鄭依琦欲侵吞其存款，原告受被告之
    詐騙，遂同意贈與前述房地應有部分各二分之一予被告，惟實際上鄭玉英、鄭依
    琦並未曾侵吞原告之款項，被告向原告虛構不實之事項，致原告陷於錯誤，而同
    意贈與前開房地應有部分各二分之一，詎被告又罔顧親情，詐騙原告所有全部房
    地。爰依民法第九十二條第一項規定，以起訴狀繕本之送達，作為撤銷前開房地
    逾二分之一之贈與契約意思表示之通知，依所有權之法律關係，請求被告返還土
    地及房屋。並聲明：被告應將四六八地號土地應有部分二分之一、系爭建物及四
    六七地號土地所有權全部，於九十一年九月二十四日以贈與原因所為之所有權移
    轉登記予以塗銷。
二、被告則以：
  (一)兩造偕同至公證人陳仁國處辦理公證，原告並約好懂福州話之友人林依傲、王英
    梅等人到場任見證人，王英梅係由其子鄧善琪載赴該處，且公證人亦稱略通福州
    話之情形下，依原告之意思繕妥本件系爭土地、建物贈與公證契約，由公證人朗
    讀意旨、原告認為無誤後，才簽名蓋章，且由原告邀來之友人王英梅不會簽名字
    ，只得另由其在場之子鄧善琪見證簽名，徵以公證書第四條第三項載明贈與人精
    神良好，意思清楚等語，原告應有健全完整之贈與意思之表達，公證人才有公證
    契約之撰繕，原告殊不能諉為不知公證契約之內容，更不容其誣指被告有何詐欺
    之行為。
  (二)本件起訴個中原因，無非以原告近月以來，受到大姊夥同原住國外、因故回台之
    二姐，因擅自領走原告之存款，經被告告知原告處理，而遭姊姊二人記恨在心，
    慫恿原告興訟，有以致之，實甚無奈。
  (三)原告起訴既已表明撤銷逾二分之一之贈與，顯然不否認贈與二分之一，惟其聲明
    竟超逾此範圍。被告早在九十年十一月已取得四六八地號土地應有部分二分之一
    ，此次原告起訴理由既承認前述已移轉之二分之一加上系爭贈與二分之一，即該
    土地所有權全部應屬被告所有，自無訴請塗銷之理；另四六七地號土地及系爭建
    物姑不論是否全部贈與被告，惟原告狀承贈與部分及原告假處分扣押權利範圍均
    僅二分之一，可見原告聲明塗銷全部，並無理由。並聲明：原告之訴駁回。
三、程序部分：按訴狀送達後，原告不得將原訴變更或追加他訴；不變更訴訟標的，
    而補充或更正事實上或法律上之陳述者，非為訴之變更或追加，民事訴訟法第二
    百五十五條第一項、第二百五十六條分別定有明文。本件原告於九十一年十一月
    十四日起訴時，係以前述原告主張(一)部分之理由，依民法第九十二條第一項規定
    主張撤銷其受詐欺之意思表示，請求本院判決如訴之聲明，嗣於九十二年三月五
    日本院行言詞辯論時，始遞狀主張如前述原告主張(二)部分之理由（此部分亦依民
    法第九十二條第一項規定主張撤銷受詐欺之意思表示），及追加主張依民法第四
    百十六條第一項規定撤銷贈與，及依民法第七十四條規定主張撤銷贈與之法律行
    為，備位聲明請求將兩造於九十一年九月四日簽訂經台灣花蓮地方法院所屬民間
    公證人陳仁國公證之「土地贈與所有權移轉契約書」（九十一年度花院民公仁字
    第九九三號）及「建築改良物贈與所有權移轉契約書」（九十一年度花院民公仁
    字第九九四號）所載之贈與關係撤銷，將四六八地號土地應有部分二分之一及四
    六七地號土地、系爭建物所有權全部於九十一年九月二十四日以贈與原因所為所
    有權移轉登記予以塗銷（參原告九十二年三月五日所提言詞辯論準備書暨追加狀
    ），被告則當庭表示不同意原告所為訴之追加。依上開說明可知，原告就前述理
    由(二)部分之主張，依民事訴訟法第二百五十六條規定，僅係補充其就本件事實之
    陳述，非屬訴之追加，自可准許，至於其追加主張民法第四百十六條第一項及同
    法第七十四條部分，被告既表示不同意，且有礙被告之防禦及訴訟之終結，顯然
    於法不合，不應准許，合先敘明。
四、兩造不爭執之事實：(一)兩造為母子。(二)兩造於九十一年九月四日在見證人鄧善琪
    、林依傲見證下，在民間公證人陳仁國事務所簽立四六八地號土地所有權應有部
    分二分之一、四六七地號土地及系爭建物所有權全部之贈與契約書，並經公證，
    被告嗣即依該公證書辦理土地及建物所有權移轉登記。(三)被告在公證前，已取得
    四六八地號土地所有權應有部分二分之一。
五、得心證之理由：
    本件兩造所爭執之處，應在於被告有無向原告謊稱其女鄭玉英、鄭依琦欲侵吞其
    存款，致原告陷於錯誤，而同意贈與前述房地應有部分各二分之一予被告？及被
    告有無利用原告不識字，僅通曉福州方言，不諳國語及閩南話等方言，佯以移轉
    登記系爭建物所有權應有部分二分之一予被告為詞，偕同原告於九十一年九月四
    日至民間公證人陳仁國事務所辦理公證之機會，詐騙原告簽立土地及建物贈與所
    有權移轉契約書，擅將全部土地及建物移轉登記為被告所有？
  (一)按被詐欺而為意思表示者，依民法第九十二條第一項之規定，表意人固得撤銷其
    意思表示，惟主張被詐欺而為表示之當事人，應就此項事實負舉證之責任（最高
    法院四十四年度台上字第七五號判例意旨可參）。
  (二)原告就其主張被告向其謊稱其女鄭玉英、鄭依琦欲侵吞其存款，致其陷於錯誤，
    同意將前述房地應有部分各二分之一贈與被告之事實，並未能舉證實說，是其主
    張被告故意向其陳述前開不實之事，致其陷於錯誤而為贈與前述房地所有權應有
    部分二分之一云云，難認為真實。
  (三)再按民間公證人依公證法執行公證職務作成之文書，視為公文書，公證法第三十
    六條定有明文；而公文書，推定為真正，民事訴訟法第三百五十五條第一項明文
    可參。本件兩造於九十一年九月四日至本院所屬民間公證人陳仁國事務所，就原
    告贈與四六八地號土地應有部分二分之一及四六七地號土地、系爭建物所有權全
    部之贈與所有權移轉契約辦理公證之事實，業據原告提出公證書二份為證，並為
    兩造所不爭，應堪信為真實。而民間公證人陳仁國在辦理上開公證事宜時，有使
    用福州話問贈與人（即原告）是否要將土地及建物贈與受贈人即被告，其中有一
    筆土地因為已經移轉二分之一，只剩下二分之一的權利，陳仁國詢問原告時還間
    雜著台語和福州話問贈與人（即原告），原告回答是的，當時原告還用台語回答
    ：「我知道，我知道」（台語發音），且見證人林依傲有幫忙翻譯，原本見證人
    是要找王英梅，但王英梅不會簽自己的名字，所以由王英梅的兒子鄧善琪簽名當
    見證人；又當天原告除就前開房地贈與所有權移轉契約辦理公證外，還另外公證
    了二份文書（即本院卷八十至八十二頁公證書及所附協議書、暨遺囑之公證書）
    等情，為證人陳仁國到庭結證屬實（本院卷九八至九九頁筆錄參照），核與證人
    即公證書見證人林依傲於本院訊問時所為證詞相符，證人林依傲證稱：我是因在
    賣菜而認識原告，我會講福州話，但不是很標準，也會聽，我的母親是福州人，
    是原告及被告二人一起到我家找我，原告留著眼淚說他的錢被人家領去，說他的
    女兒怎麼樣，我說就給他女兒好了，原告說他的不動產要給兒子就是被告，原告
    就說麻煩我去當見證人，第二天被告打電話給我，說要去公證人處見證，我就騎
    著機車到被告的家裡，再搭被告的車子，原告搭另一台車子到公證人的事務所，
    當時還有王英梅及鄧善琪一起去，到了以後，我有用福州話問原告，你的不動產
    要送給你兒子（即被告）嗎？她說是，原告當時好像很傷心，我還跟他說，那你
    就不要過給你兒子嘛，原告說，要過、過，就是要過戶給他兒子的意思（本院卷
    一○一頁筆錄參照），再參酌公證人陳仁國於九十一年九月四日另對原告之二份
    文書辦理公證（此為原告所不爭），其中一份附於本院卷八十至八十二頁，見證
    人亦為林依傲、鄧善琪，有該份公證書、協議書可參），如陳仁國因未能通曉福
    州話而無法與原告溝通確認其真意，為何原告未對前開公證書及所附協議書予以
    爭執，僅選擇性地就本件二份公證書及所附贈與所有權移轉契約書主張受詐欺？
    可見原告在當天辦理贈與房地所有權移轉契約書之公證過程意識清楚，且有通曉
    福州話之友人在場確認原告真意，確要將四六八地號土地所有權應有部分二分之
    一及四六七地號土地暨系爭建物所有權全部贈與被告，並無如原告主張遭詐騙之
    情形。至於另一名見證人鄧善琪固於本院訊問時證稱：九十一年九月三日我母親
    （即王英梅）打電話叫我帶她來花蓮看病，還叫我將印章帶在身上，同年九月四
    日，我去載我媽媽，她跟我說要去公證這件事，當時我拒絕當見證人，我就先載
    我媽媽到公證人事務所，辦完後當天下午再去看病，原本要我媽媽當見證人，因
    為我媽媽不會簽字，所以才由我簽字，有關原告是否確實要將土地及房子贈與給
    被告的事情，因為我不懂福州話，且我也不關心這件事，所以我不清楚，事情的
    來攏去脈我都不清楚，只是因為我媽媽不會簽名，所以我才在見證人處簽名等情
    （本院卷一○三至一○四頁筆錄參照），及證人王英梅於本院訊問時證稱：原告
    是我表姑，當天（即九十一年九月四日）是原告叫我去當證人，說她房子一半要
    過戶給被告，沒有說到土地云云（本院卷一○四頁筆錄參照），惟本院認為證人
    鄧善琪本無擔任本件契約公證見證人之意，僅係因其母無法簽名而在公證書上簽
    名見證，且其因不懂福州話，對於當日原告之真意無法確知，亦與常情相符，然
    不能以其證詞而推翻當時確認原告真意之證人陳仁國、林依傲前述證詞，又原告
    本即欲贈與四六八地號及四六七地號土地應有部分二分之一予被告（此為原告自
    認在卷），是證人王英梅證稱其未聽到原告要贈與土地云云，亦與原告自認之事
    實不符，則其證詞自不能做為有利於原告主張之認定依據。
  (四)綜上所述，原告前開主張，均難認為真實。從而，原告依民法第九十二條第一項
    規定請求被告將四六八地號土地所有權應有部分二分之一、系爭建物及四六七地
    號土地所有權全部，於九十一年九月二十四日以贈與原因所為之所有權移轉登記
    予以塗銷，為無理由，應予駁回。
六、本件事證已臻明確，原告尚請求傳喚證人鄭李秀枝，並無必要，暨兩造其餘攻擊
    防禦方法與舉證，均無礙勝負判斷，爰不一一論列，附此敘明。
七、據上論結，本件原告之訴為無理由，依民事訴訟法第七十八條，判決如主文。
中      華      民      國    九十二    年      三      月    二十一    日
                                    臺灣花蓮地方法院民事庭
~B法      官  楊碧惠
右正本証明與原本無異。
如對本判決不服，應於送達後廿日內，向本院提出上訴狀（應抄附繕本）。
~B法院書記官  黃智美
中      華      民      國    九十二    年      三      月     二十一   日


司法院資訊處製作；財團法人民間司法改革基金會備份。
